【裁判字號】    89,重上,572
【裁判日期】    901225
【裁判案由】    分割共有物
【裁判全文】
臺灣高等法院民事判決  八十九年度重上字第五七二號
      上  訴  人  戌○○
      被 上訴 人  酉○○
                  丙○○○
                  辰○○
                  午○○
                  亥○○
                  未○○
                  乙○○○
      訴訟代理人  赫瑞永
      被 上訴 人  鍾德火
      訴訟代理人  鍾萬欽
      被 上訴 人  辛○○○○.
      訴訟代理人  范姜洪寖
      被 上訴 人  庚○○○
      訴訟代理人  李陳隆
      被 上訴 人  癸○○○
                  壬○○○
      被 上訴 人  戊○○○
                  子○○○
                  甲○○○
                  申○○○○
                  丁○○○
                  己○○○
右當事人間分割共有物事件，上訴人對於中華民國八十九年七月十五日臺灣桃園地方
法院八十六年度重訴字第二四九號第一審判決提起上訴，本院判決如左：
      主      文
原判決除確定部分外廢棄。
上訴人與被上訴人蔡倫嵩、丙○○○、辰○○、午○○、巳○○、丑○○○、卯○○
○、寅○○○、亥○○、未○○、乙○○○、鍾德火、辛○○○○、庚○○○、癸○
○○、壬○○○、戊○○○、子○○○、甲○○○等共有坐落桃園縣新屋鄉○○段第
一０五五地號，建、面積二九五０平方公尺土地，應依附圖及附表(一)所示之方法分割
取得所有權。
上訴人應於本件判決確定時按其分得土地面積計算當期土地公告現值之百分之五金額
補償被上訴人巳○○、丑○○○、卯○○○、寅○○○。
第一審（除確定部分外）、及第二審訴訟費用，按附表(二)所示當事人之比例負擔。
    事實及理由
甲、程序方面：
一、本件被上訴人酉○○、丙○○○、辰○○、午○○、寅○○○、辛○○○○、戊
    ○○○、子○○○、甲○○○、申○○○○、丁○○○、己○○○經合法通知，
    未於言詞辯論期日到場，核無民事訴訟法第三百八十六條各款所列情形，爰依上
    訴人之聲請，由其一造辯論而為判決。
二、被上訴人范姜灴煜於原審判決後已將其於系爭土地之應有部分全部贈與配偶巳○
    ○，有土地登記簿謄本在卷可考（見本院卷第一七二頁），巳○○聲請為范姜灴
    煜承當訴訟，上訴人並未為反對之表示，依民事訴訟法第二百五十四條第一項之
    規定，應予准許，合先敘明。
乙、實體方面：
一、本件上訴人主張：坐落桃園縣新屋鄉○○段一○五五地號建地一筆，面積為二九
    五○平方公尺，係上訴人與酉○○、丙○○○、辰○○、午○○、亥○○、未○
    ○、乙○○○、鍾德火、辛○○○○、庚○○○、癸○○○、壬○○○、戊○○
    ○、子○○○、甲○○○、范姜郎漢（承受訴訟人范姜灴煜、丑○○○、卯○○
    ○、寅○○○、范姜灴煜承當訴訟人巳○○）等人所共有，除少數共有人於部分
    土地上已建造房屋居住使用外，其餘共有人均未為建築使用，為增進土地之利用
    價值及管理之方便，雖與各共有人協商分割系爭土地，惟因共有人數眾多，各共
    有人意見分歧，分割方法無法達成協議，而系爭土地並無不得分割之特別約定，
    且依使用目的非不能分割，范姜郎漢已死亡，爰求為判決(一)被上訴人范姜灴煜、
    丑○○○、卯○○○、寅○○○、申○○○○、丁○○○、己○○○就繼承范姜
    郎漢所有坐落上開土地辦理繼承登記為公同共有。(二)准予判決分割。又上訴人主
    張之分割方法，原則上係以各共有人原分管之位置為據，避免分割後須拆除他共
    有人之建物，兼顧各共有人之權益等情。並上訴聲明(一)原判決主文第二項暨其訴
    訟費用之裁判均廢棄。(二)前開廢棄部分，准就坐落桃園縣新屋鄉○○段一○五五
    地號建地、面積二九五○平方公尺如附圖及附表(一)所示方法分割（原審判命范姜
    灴煜、丑○○○、卯○○○、寅○○○、申○○○○、丁○○○、己○○○應就
    繼承范姜郎漢所有系爭土地應有部分一二○○分之二五一辦理繼承登記為共同共
    有，及兩造共有系爭土地應依原判決方案八即附件九及附件十所示之方法分割，
    上訴人就分割方法不服，聲明上訴，至范姜灴煜、丑○○○、卯○○○、寅○○
    ○、申○○○○、丁○○○、己○○○就其應辦理繼承登記部分，則未據聲明不
    服，已告確定）。
二、被上訴人丑○○○、卯○○○、寅○○○、巳○○則以：上訴人提出之分割方法
    雖依各共有人應有部分之比例分配，惟系爭土地左側臨市場，商業經濟價值較高
    ，而右側土地不僅深度過深，無法為充分之利用，且其上尚有一由他人占用之池
    塘，須耗費時間、金錢解決占有人之問題，二者之價值顯不相當，是依應有部分
    比例分配，自非公平合理。又左側前端緊臨土地為范姜氏家族所有，右側前端臨
    路土地則為訴外第三人所有，為避免分割後衍生無謂通行糾紛，應由范姜氏家族
    後人取得左側土地較為妥適。再者，各共有人於系爭土地上並無分管之約定，上
    訴人之主張與事實不符等語，資為抗辯。被上訴人乙○○○、亥○○、鍾德火、
    癸○○○、壬○○○、未○○、庚○○○、丙○○○、辛○○○○則以：同意原
    判決之分割方法，且系爭土地上並無分管之約定等語為辯。並均答辯聲明駁回上
    訴人之上訴。至被上訴人酉○○、戊○○○、子○○○、甲○○○於原審則以：
    不同意上訴人所提之分割方法等語為辯。被上訴人辰○○於原審則以：同意上訴
    人所提之分割方案等語。被上訴人午○○則未對分割方案表示意見。
三、兩造不爭之事實：
    查系爭建地一筆為申○○○○、丁○○○、己○○○外之其餘當事人所共有，其
    中部分土地為少部分共有人建築房屋，而大部分之土地則未使用，兩造並無
    不得分割之特約，兩造又無法協議分割之事實，業據上訴人提出共有人名冊、土
    地登記簿謄本、地籍圖（見原審卷(一)第七、八頁、本院卷(一)第一五二－一五九頁
    ）為證，且為到庭之被上訴人所不爭，自堪信為真實。兩造既無不分割之特約或
    依其使用目的不能分割，上訴人請求裁判分割，即無不合，應予准許。
四、兩造爭執要旨：系爭土地究竟有無分管之協議？經查：
  (一)本件系爭土地經本院及原審法院履勘得知，系爭土地略似不等邊之梯形狀，左窄
    右寬，四面環道路（圖示左側為新屋鄉○○路，上方為中山路），臨左側中興路
    與中山路部分已蓋有三層樓建物之住商混合區，門牌號碼為新屋鄉○○路三二一
    號〔坐落如附圖（下同）Ｋ部分〕、中山路三二三號（坐落Ｌ及Ｍ部分之土地）
    、中山路三二五號（坐落Ｎ部分之土地）、中山路三二七號（坐落Ｏ部分之土地
    ）、中山路三二九號（坐落Ｐ部分之土地）、中山路三三一號（坐落Ｑ部分之土
    地）及中興路二十九號（坐落Ｒ部分之土地）、中興路二十七號（坐落Ｓ部分之
    土地）及中興路二十五號（坐落Ｔ部分之土地）等建物，分別係被上訴人鍾德火
    （Ｋ）、乙○○○（Ｌ及Ｍ）、未○○（Ｎ）、亥○○（Ｏ及Ｐ）、酉○○（Ｑ
    ）、鍾德火（Ｒ）、丙○○○（Ｓ）及辰○○（Ｔ）所有並實際管有使用中，另
    如原判決附件一原審法院囑託桃園縣楊梅地政事務所八十六年十二月十六日繪製
    之土地複丈成果圖紅色標示部分係范姜氏四合院古厝，其中如卷附之原審法院於
    八十七年六月二十三日勘驗筆錄所附古厝分配圖(一)、(二)所示甲、乙部分現仍由被
    上訴人癸○○○、壬○○○及庚○○○使用中，另同上複丈成果圖示右上側綠色
    部分搭建有鐵皮屋由訴外人范姜信義開設清福堂擇日館使用中，另原審法院八十
    六年十二月十六日勘驗筆錄圖示七部分（見原審卷(一)第六十五頁反面）則係由被
    上訴人午○○所搭建之鐵皮屋，現經營福興自助餐廳，此有該院八十六年十二月
    十六日（見同前）、八十七年六月二十三日勘驗筆錄各乙份、上訴人所提出之現
    場照片十六幀、附件一桃園縣楊梅地政事務所八十六年十二月十六日繪製之複丈
    成果圖等在卷（見原審卷(一)第七十四－七十八、八十八－八十九頁）可稽。
  (二)證人范姜信義證稱：系爭土地上擇日館是伊所經營，該土地是范姜郎鴻出租予伊
    ，並未訂立書面租約，是從五十五年租到現在。關於租金算法在五十五年時是一
    年為一千斤穀，之後為一年二萬五千元。之前租金都是交給范姜郎鴻，他於八十
    一年去逝後，伊就未再繳租金，也未跟范姜郎鴻之繼承人（即被上訴人戊○○○
    、子○○○及甲○○○）續租等語（見原審卷(一)第二四一頁訊問筆錄），堪認系
    爭范姜信義現使用之鐵皮屋部分，係由被上訴人戊○○○等之父同意租給范姜信
    義使用。另證人黃偉證稱：「當時因知有共有人且有分管，所以我要求賣我土地
    的人必須圍圍牆將土地的界限畫出來，我只知共有人是賣我土地的人與被上訴人
    庚○○○，是否有其他人及各分管的範圍則我不清楚，圍籬是賣給我土地的人圍
    的，圍籬是要賣給我土地時才圍的，我向前手買時要求前手將他使用的地方圍給
    我，除了菜圃及豬舍外還有土屋那邊約一百五十五坪，當時賣給我土地的人是住
    在土屋中。」又稱：「系爭土地當時有倒塌的豬舍與菜圃及雞舍，我的前手第一
    次范姜洪財、范姜古紫妹買的，第二次是向范姜秀香、范姜秀玉買的，我八十四
    年買的，八十六年再全部賣給上訴人戌○○，我賣給他時有點交，我將前手賣給
    我的使用地及我一直使用的土地全部移交給戌○○，我當時把豬舍拆掉，菜圃也
    全部鏟平，地面鋪上水泥在上面蓋鐵皮屋開自助餐廳，現在我親大哥在賣鵝肉店
    及自助餐，我賣給上訴人戌○○的土地即測量圖上用鉛筆畫的地方（八十七年二
    月四日複丈成果圖），也就是八十九年四月十五日複丈成果圖Ｆ５的位置。」等
    語在卷參互以觀，系爭土地現場使用情形，堪認系爭土地共有人或其前手已有分
    管之協議，被上訴人巳○○等辯稱：本件系爭土地並無分管協議云云，並非可採
    。
五、按法院就共有物為裁判分割時，應依民法第八百二十四條為適當之分割，即考慮
    各當事人之聲明、共有物之性質、使用現狀、經濟效用及全體共有人之利益等公
    平決定之（最高法院六十九年度台上字第三一００號判決意旨參照）。系爭土地
    共有人對系爭土地雖未立有分管契約，然實際上卻有部分共有人各自使用系爭土
    地而有分管之事實，並審酌：
  (一)如附圖所示一０五五、一０五五－Ａ部分，此部分為被上訴人戊○○○、子○○
    ○、甲○○○之被繼承人范姜郎鴻出租於訴外人范姜信義使用，現場蓋有鐵皮屋
    ，業經范姜信義於原審證述甚詳，已如前述，范姜信義自范姜郎鴻於八十一年去
    逝後，即未續租，但仍占用該地，其無權占有，應由范姜郎鴻之繼承人即被上訴
    人戊○○○、子○○○、甲○○○排除，故上述部分分割歸被上訴人子○○○、
    甲○○○共有，應有部分各二分之一。一０五五－Ａ部分分歸戊○○○取得為適
    當。
  (二)如附圖一０五五－Ｌ及一０五五－Ｍ部分目前為被上訴人乙○○○建有房屋即新
    屋鄉○○路三二三號，業經原審及本院勘驗屬實，則將一０五五－Ｌ、一０五五
    －Ｍ部分分歸乙○○○取得，另將一０五五Ｂ分歸被上訴人乙○○○，以補足其
    差額。
  (三)如附圖所示一０五五－Ｄ、一０五五－Ｅ、一０五五－Ｆ：此部分並未有共有人
    占有使用，且被上訴人癸○○○、壬○○○、庚○○○均表示分得之土地能相連
    ，爰將一０五五－Ｄ分歸被上訴人癸○○○，壬○○○取得，按應有部分二分之
    一持共有。一０五五－Ｅ分歸庚○○○取得，一０五五－Ｆ分歸辛○○○○取得
    所有為當。
  (四)如附圖所示一０五五－Ｓ部分有被上訴人丙○○○之建物即新屋鄉○○路二十七
    號，有原審勘驗筆錄可稽，此部分分歸被上訴人丙○○○取得，另將一０五五－
    Ｇ部分分歸丙○○○，以補其不足。
  (五)如附圖所示一０五五－Ｈ部分：此部分係上訴人向其前手黃偉及其妻午○○所購
    買，其購買時即以黃偉所占有之分管部分為界，已據黃偉到庭證述甚詳（見本院
    卷(三)第二十九－三十頁），已如前述，此部分分歸上訴人取得使現狀得以維持，
    避免變動過大。
  (六)如附圖所示一０五五－Ｐ、一０五五－Ｏ部分：此部分為被上訴人亥○○蓋有建
    物，即新屋鄉○○路三二七、三二九號，業經原審及本院勘驗無訛，則此部分分
    歸被上訴人亥○○取得，另將一０五五－Ｉ併分歸該被上訴人，以補其不足，較
    為妥適。
  (七)如附圖所示一０五五－Ｒ、一０五五－Ｋ部分：此部分被上訴人鍾德火建有房屋
    （即新屋鄉○○路三二一號及中興路二十九號），亦經原審及本院勘驗在卷，此
    部分分歸鍾德火取得，另一０五五－Ｊ分歸鍾德火，以補其不足，較為妥適。
  (八)如附圖所示一０五五－Ｎ、一０五五－Ｔ部分：此部分分別為未○○、酉○○、
    辰○○建有房屋（分別為中山路三二五號、三三一號、中興路二十五號），爰依
    序分歸被上訴人未○○、酉○○、辰○○取得，避免拆屋，自較妥適。
  (九)如附圖所示一０五五－Ｃ部分：此部分為無共有人占用之空地，爰將此部分分歸
    被上訴人午○○取得，自屬適當。
  (十)一０五五－Ｅ部分：此部分共有人未占有使用，爰分歸被上訴人巳○○、丑○○
    ○、卯○○○、寅○○○共同取得，並依其意願維持共有關係，應有部分各四分
    之一。
六、次按「法院裁判分割共有物，除應斟酌各共有人之利害關係，及共有物之性質外
    ，尚應斟酌共有物之價格，倘共有人中有不能按其應有部分受分配，或所受分配
    之不動產，其價格不相當時，法院非不得命以金錢補償之。」（最高法院五十七
    年台上字第二一一七號判例參照），查如附圖所示一０五五－Ｃ之土地北側為訴
    外人之土地且建有房屋（見原判決附件一藍色及綠色部分），且該地區有０．０
    二二三公頃之水池（見原判決附件一黃色部分），價值與一０五五－Ｈ部分相較
    約有百分之五之價差，上訴人及被上訴人巳○○、丑○○○、卯○○○、寅○○
    ○均表示如分得一０五五－Ｈ時願補償分得一０五五－Ｃ者百分之五之土地（見
    本院卷(三)第六十六頁）云云，本院審酌現場情形，因一０五五－Ｈ與一０五五－
    Ｃ並不相鄰，若將一０五五－Ｈ另分出百分之五，則將影響一０五五－Ｇ、一０
    五五－Ｆ、一０五五－Ｅ、一０五五－Ｄ等之面積及位置，可謂牽一髮而動全身
    ，是以命上訴人依本件判決確定時當期之公告現值金額，由上訴人補償其百分之
    五現金與被上訴人巳○○、丑○○○、卯○○○、寅○○○（按上訴人分得面積
    計算）。
七、原審共同被告范姜郎漢於起訴後之民國八十七年十月二十六日死亡，其繼承人申
    ○○○○、丁○○○、己○○○拋棄繼承，並非系爭土地之共有人，有土地登記
    簿謄本在卷可考（見本院卷(一)第一五二至一五九頁），原判決附件十附註Ａ以申
    ○○○○、丁○○○、己○○○為共有人，顯屬誤列，無可維持，應予廢棄剔除
    。至於原審之分割方法，未能完全參酌分管之事實，均有可議，上訴論旨，執以
    前詞，指摘原判決不當，聲明廢棄改判，為有理由，爰予廢棄，改判如主文第二
    、三項所示。
八、本件事證已臻明確，兩造其餘之攻防方法與判決結果不生影響，無庸逐一論述，
    併此敘明。
丙、據上論結，本件上訴為有理由，依民事訴訟法第四百五十條、第七十八條、第八
    十五條第一項後段、第四百六十三條、第三百八十五條第一項前段，判決如主文
    。
中      華      民      國    九十      年     十二     月    二十五    日
                                民事第八庭
                                    審判長法  官  鄭  三  源
                                          法  官  周  美  月
                                          法  官  郭  松  濤
右正本係照原本作成。
如不服本判決，應於收受送達後二十日內向本院提出上訴書狀，其未表明上訴理由者
，應於提出上訴後二十日內向本院補提理由書狀（均須按他造當事人之人數附繕本）
上訴時應提出委任律師或具有律師資格之人之委任狀；委任有律師資格者，另應附具
律師及格證書及釋明委任人與受任人有民事訴訟法第四百六十六條之一第一項但書或
第二項（詳附註）所定關係之釋明文書影本。
中      華      民      國    九十      年     十二     月    二十八    日
                                          書記官  方  素  珍
附註：
民事訴訟法第四百六十六條之一（第一項、第二項）
對於第二審判決上訴，上訴人應委任律師為訴訟代理人。但上訴人或其法定代理人具
有律師資格者，不在此限。
上訴人之配偶、三親等內之血親、二親等內之姻親，或上訴人為法人、中央或地方機
關時，其所屬專任人員具有律師資格並經法院認為適當者，亦得為第三審訴訟代理人
。


司法院資訊處製作；財團法人民間司法改革基金會備份。
